臺灣高等法院臺中分院刑事判決　　　　　　　　九十三年度上更(一)字第二一三號
　　上　訴　人
　　即　自訴人　乙○○
　　被　　　告　丙○○
右上訴人因自訴被告誣告案件，不服臺灣臺中地方法院中華民國九十年六月八日第一
審判決（民國九十年度自字第二三五號），提起上訴，經判決後由最高法院發回更審
，本院判決如左：
    主  文
上訴駁回。
    理  由
一、自訴及上訴意旨略以：丙○○於民國（下同）八十七年十一月間，在自訴人唐任
    癸所有坐落台中縣豐原市○○段一四之七號土地上建築溝堤，經自訴人勸阻，丙○○非但不聽自訴人勸阻，竟於八十八年二月五日，意圖使自訴人受刑事處分，
    向臺灣臺中地方法院檢察署檢察官虛構稱：「自訴人向丙○○及其僱用之工人甲○○恫稱若繼續施工，便要你好看」云云，嗣證人甲○○於檢察官偵查中證稱：
    「乙○○沒有恐嚇，只說土地尚有糾紛，叫伊暫時不要再作」等語，檢察官乃於
    八十八年五月二十九日以八十八年度偵字第五０三六號、一００五六號案件對自
    訴人為不起訴處分。嗣丙○○聲請再議，經臺灣高等法院臺中分院檢察署以八十
    八年度議廉字第一０六八號處分書駁回確定，足證自訴人對甲○○，非但沒有「
    恐嚇」，更無「脅迫」之情事，然丙○○竟虛構自訴人對其及甲○○為「恐嚇」
    「脅迫」等事實，並謂甲○○因而心生畏懼不敢施工，被告顯有誣告故意，因認
    被告涉犯刑法第一百六十九條第一項之誣告犯行云云。
二、按犯罪事實應依證據認定之，無證據不得推定犯罪事實；不能證明被告犯罪者，
    應諭知無罪之判決；刑事訴訟法第一百五十四條第二項、第三百零一條第一項分
    別定有明文。次按認定不利於被告之事實，須依積極證據，苟積極證據不足為不
    利於被告事實之認定時，即應為有利於被告之認定，更不必有何有利之證據（最
    高法院三十年上字第八一六號判例參照）。復按誣告罪之成立，須其申告內容完
    全出於憑空捏造，若所告尚非全然無因，衹因缺乏積極證明致被誣告人不受訴追
    處罰者，尚難遽以誣告論罪。再按誣告罪之成立，以告訴人所訴被訴人之事實必
    須完全出於虛構為要件，若有出於誤會或懷疑有此事實而為申告，以致不能證明
    其所訴之事實為真實，縱被訴人不負刑責，而告訴人本缺乏誣告之故意，亦難成
    立誣告罪名。另按告訴人所訴事實，不能證明其係實在，對於被訴人為不起訴處
    分確定者，是否構成誣告罪，尚應就其有無虛構誣告之故意以為斷，並非當然可
    以誣告罪相繩（最高法院四十三年度台上字第二五一號判例、四十四年度台上字
    第八九二號判例及五十九年度台上字第第五八一號判例意旨可資參照）。
三、本件自訴人認被告涉犯誣告犯行，係以證人甲○○於偵查中結證稱：「乙○○沒
    有恐嚇，只說土地尚有糾紛，叫伊暫時不要再作」等語為其主要論據。訊據被告
    堅決否認有何誣告犯行，辯稱：八十七年十一月間，伊在其所有台中縣豐原市○○段第一四之九號，與自訴人所有相鄰之第一四之七號土地界址上施作溝堤時，
    因自訴人在上揭址界上僱工挖土、砍樹，致使伊所建之溝堤擋土牆地基鬆軟，壓
    毀施工中之鋼條及混泥土，自訴人並阻止伊與甲○○繼續施作溝堤，故伊對自訴
    人提出毀損及強制罪之妨害自由告訴，但並非告自訴人涉犯恐嚇犯行，偵查中可
    能是檢察官誤會伊之意思，伊並無誣告之故意等語。經查：
（一）自訴人與被告為堂兄弟關係，二人因所有相鄰之台中縣豐原市○○段第一四之
      七號與第一四之九號土地界址不明，多年來即時生糾紛。八十七年十一月間，
      被告僱工修築分隔上開二筆土地間之田埂、溝渠；自訴人則認被告僱工修築之
      溝堤已佔用其相鄰之土地，經多次勸阻被告及工人甲○○勿再施工，爭執再起
      ，該工程因此停工，迄今尚未再行施工等情，業經自訴人於歷次審理中指訴甚
      詳，並為被告供認無訛。
（二）(1)被告因自訴人阻止其修築溝堤工程而對自訴人提出告訴，其於八十七年十二
      月九日至台中縣警察局豐原分局頂街派出所製作筆錄時，指稱：「（你因何事
      至本所製作筆錄？）因我所有之豐原市○○段十四之九號的一筆土地的擋土牆
      的地基遭人破壞，造成地基全毀，所以要提出毀損及強暴、脅迫妨害他人行使
      權利的告訴。」、「（乙○○是以何種方式妨害你行使何種權利？）乙○○常
      以非常不好的語氣告訴我在我所有之大湳段十四之九號土地上工作的工人甲○○及我說：若再施工的話便要我好看，或者怎麼樣... 等語。在我土地內施工
      的權利。」、「（乙○○是何時向你說這些話？）自八十七年十一月十五日起
      以後的日子，只要有遇到我就會向我說這些話。」、「（當時工人甲○○及你
      作何反應？）我是叫甲○○繼續工作，但甲○○則說不想冒險。」、「（乙○○的行為造成你何種損失？）乙○○以脅迫的方式造成工人不敢施工，並再將
      樹木推倒置於我所有的土地擋土牆上，以此強暴方式妨害我們施工的權利。」
      、「（你是要向乙○○提出何種告訴？）我想要向乙○○提出毀損及強暴脅迫
      妨害他人行使權利的告訴。」（見臺灣臺中地方法院檢察署八十八年偵字第一
      ００五六號卷第七、八頁警詢筆錄），足見被告於警詢時係對自訴人提出毀損
      及強制罪之告訴，而未提出恐嚇罪之告訴。(2)被告於八十八年二月五日向臺灣
      臺中地方法院檢察署提出之告訴狀，其犯罪事實欄雖記載：「乙○○為妨害丙○○在伊所有台中縣豐原市○○段第十四之九地號土地上，修築水溝，竟於民
      國八十七年十二月初三番二次脅迫丙○○所僱用之工人甲○○，要渠不得繼續
      為丙○○施工，否則要讓渠很難看，致使甲○○心生畏懼，而不敢再繼續為丙○○施工。又乙○○復基於同一概括犯意，僱工使用挖土機於同年月九日上午
      六時許，將位於丙○○所有上開土地相鄰處之整排樹林予以剷倒，導致大量樹
      木及石塊崩倒，而壓毀丙○○所有施工中之鋼條及混泥土，致令不堪用，足以
      生損害于丙○○，並藉此強暴方式，妨害丙○○在上開土地上修築水溝之權利
      。」等語，其似指出自訴人涉犯強制罪及恐嚇罪，然細觀該告訴狀犯罪事實欄
      前之案由欄明白記載：「為被告涉嫌強制及毀損案，依法提出告訴事」，於犯
      罪事實欄後之證據並所犯法條則記載：「‧‧‧核被告所為，係犯刑法第三百
      零四條之強制罪及第三百五十四條之毀損罪。‧‧‧」等語（見原審卷第二十
      一頁至二十四頁所附告訴狀影本），益徵被告於告訴狀已明確指稱自訴人係犯
      刑法第三百零四條之強制罪，而非同法第三百零五條之恐嚇罪。(3)檢察官於八
      十八年三月四日偵查前開妨害自由等案件開庭時，曾訊問被告丙○○告訴要旨
      ？被告答稱：「詳如告訴狀。」，檢察官再問自訴人乙○○有何答辯？其供稱
      ：「我沒有恐嚇甲○○、我只是阻止告訴人越界到我土地施工」等語，而書記
      官於當日筆錄頭則記載「恐嚇、毀損案」，與該案卷面案由欄所載「妨害自由
      等」案由不同（見臺灣臺中地方法院檢察署八十八年偵字第五０三六號卷卷面
      及第十四頁正、背面）。足見該日「恐嚇」一詞除書記官於筆錄頭記載外，係
      先出自於自訴人答辯時所言，而非由被告親口說出。於同年月十一日檢察官開
      庭訊問證人甲○○時，其答稱：「（右開期間乙○○有無恐嚇你？）無，他說
      土地尚有糾紛，叫我暫時不要再作，我即沒有再作水溝工程」，被告隨後於檢
      察官訊問時明確答稱：「（對甲○○的證詞有何意見？）無」（見同上卷第二
      十頁正面）。益見被告並無告訴自訴人恐嚇之意，否則其焉有對證人所言表示
      無意見之理？(4)雖被告於同年四月二十八日檢察官訊問時，指稱：「（告何人
      何事？）為乙○○恐嚇、毀損。‧‧‧並自八十七年十一月底他對我工人講，
      他要測量工地，有糾紛，教工人不要作，如做要你們以後會後悔，工人就不敢
      作，他本人也對我說我鴨霸，是在八十七年十一月間在該地上對我說，如再施
      工，要給我好看，我聽了會害怕，至今還未施工。」等語（見臺灣臺中地方法
      院檢察署八十八年偵字第一００五六號卷第二十三頁背面），而首次出現被告
      要告自訴人恐嚇之用語。然此為被告所堅詞否認，辯稱：係檢察官誤解其意而
      記載錯誤，伊僅告毀損及強制罪而已等語。經本院向臺灣臺中地方法院檢察署
      函調該案偵查錄音帶，然因該案審結執行歸檔，錄音帶已銷毀，致未能調得，
      有本院九十三年十一月八日調卷函及書記官電話紀錄一紙在卷。是已無法查得
      當時開庭之真實狀況，惟觀之前開案件經檢察官為不起訴處分後，被告於同年
      七月十二日聲請再議，其再議狀載明「‧‧‧告訴人係申告：被告乙○○涉嫌
      ‧‧‧藉此強暴方式，妨害丙○○在上開土地上修築水溝之權利等語，惟遍觀
      不起訴處分書，就被告（乙○○）脅迫甲○○，藉此妨害告訴人（丙○○）行
      使權利部分，不僅全未調查，反對告訴人（丙○○）並未申告之被告（乙○○
      ）恐嚇告訴人（丙○○）及甲○○部分大加著墨」，有再議狀影本附原審卷可
      證（見原審卷第三十五頁）。此一再議狀係早於八十八年七月十二日即已提出
      ，其時被告已明確表示並未告訴自訴人恐嚇犯行，而自訴人則在八個月後即九
      十年三月二十三日始對被告提出本件誣告案之自訴，有自訴狀附於原審卷足稽
      （見原審卷第三頁），可見被告在自訴人對其本件提出誣告案自訴之前，早已
再三表明其未對自訴人提出恐嚇告訴，此顯非被告事後為達脫免誣告罪責成立
      而為之辯解。是八十八年四月二十八日偵訊筆錄記載被告申告自訴人恐嚇之紀
      錄，是否確為被告當時之真意，至堪令人質疑。綜上所述，被告自警詢、偵查
      及審理中既已多次明確表示其係告訴被告觸犯強制罪，而非恐嚇罪，且於告訴
      狀及再議狀均一再重申斯旨，自不能僅以一次令人質疑之筆錄記載，而遽論以
      被告當時已對自訴人提出恐嚇罪之告訴。
（三）自訴人於八十七年十二月間，在被告所有台中縣豐原市○○段第一四之九號與
      自訴人所有第一四之七號土地界址上僱工挖土、砍樹，致使被告在該界址所建
      之水溝擋土牆地基鬆軟，壓毀施工中之鋼條及混泥土，自訴人並阻止被告及證
      人甲○○繼續施作溝堤，雙方因此發生嚴重爭執、互罵等情，業經自訴人與被
      告二人陳明在卷，並經本院調閱臺灣臺中地方法院檢察署八十八年度偵字第五
      ○三六號、第一００五六號卷宗核閱無誤。而證人甲○○確因自訴人之阻止，
      寧願捨棄賺取工資之機會未繼續施工，亦據證人甲○○於偵查中結證明確（見
      臺灣臺中地方法院檢察署八十八年度偵字第五○三六號第十九頁背面），衡諸
      常情，若被告及甲○○無所忌畏，應不致於停止施工迄今均未施作。再依上開
      情節觀之，被告在主觀意思上，認為自訴人以推倒樹木為毀損手段，而達妨害
      被告行使施作水溝之權利，對自訴人提出毀損、妨害自由之刑事告訴，應係本
      於其確信之事實所為行使權利之行為。被告於該刑事案件中，雖另指稱自訴人
      以不友善口氣阻止被告及工人甲○○施工云云，充其量亦僅係就其告訴自訴人
      妨害自由之犯罪情節加以補充陳述而已，此與虛構事實之誣告行為，明顯有間
      。況被告並非專研法律之人，不能苛求其精確了解所有法律事實之構成要件，
      從而自不能僅憑其申告陳述之事實界於強制罪與恐嚇罪之間，即遽論其具有誣
      告自訴人恐嚇之故意，且被告自警詢至偵審中既已多次明確表示僅告自訴人毀
      損及強制罪，並未告恐嚇罪，已詳述如前，益足以證明被告無誣告自訴人恐嚇
      之故意。揆諸上開規定與判例意旨，雖依證人甲○○於上開偵查中之陳述，無
      法證明自訴人涉有恐嚇犯行，然亦不能因此而反推被告具有誣告之故意，既無
      證據足認被告具有虛構事實誣告自訴人之故意，原審因而諭知被告無罪之判決
      ，經核於法並無違誤，自訴人上訴意旨仍執前詞指摘原判決不當，為無理由，
      應予駁回。
據上論斷，應依刑事訴訟法第三百六十八條，判決如主文。
中      華      民      國      九十三    年      十二     月     一    日
                                    臺灣高等法院臺中分院刑事第十庭
                                          審判長法  官  林  照  明
                                                法  官  吳  重  政
                                                法  官  唐  光  義
右正本證明與原本無異。
自訴人得上訴。
被告不得上訴。
如不服本判決應於收受送達後十日內向本院提出上訴書狀，其未敘述上訴之理由者並
得於提起上訴後十日內向本院補提理由書（均須按他造當事人之人數附繕本）。
                                                書記官  王  麗  珍
中      華      民      國      九十三   年      十二     月     六     日
                                                                        ｉ
